【裁判字號】    98,交聲,786
【裁判日期】    980330
【裁判案由】    違反道路交通管理處罰條例聲明異議
【裁判全文】
臺灣臺北地方法院交通事件裁定         98年度交聲字第786號
原處分機關  臺北市政府警察局
受處分人    甲○○
上列受分人因違反道路交通管理處罰條例案件，對於臺北市政府
警察局民國九十八年二月二十三日所為之處分（原處分案號：北
市警交裁計字第9802231013號），聲明異議，本院裁定如下：
    主  文
原處分撤銷。
    理  由
一、按計程車駕駛人之執業登記證及其副證每年查驗一次，計程
    車駕駛人自領得執業登記證及其副證之翌年起，應於每年出
    生日前後一個月內檢具下列文件（略），向原發證之警察局
    申請查驗，計程車駕駛人執業登記管理辦法第十一條第一項
    定有明文。又計程車駕駛人，不依規定期限，辦理執業登記
    事項之異動申報，或參加年度查驗者，處新臺幣一千二百元
    罰鍰；逾期六個月以上仍不辦理者，廢止其執業登記。計程
    車駕駛人經依前項之規定廢止執業登記者，未滿一年不得再
    行辦理執業登記，道路交通管理處罰條例第三十六條第三項
    、第四項亦分別定有明文。
二、本件異議人即受處分人甲○○因未依規定辦理計程車駕駛人
    執業登記證九十六年度查驗，逾期六個月以上，經臺北市政
    府警察局依道路交通管理處罰條例首開規定廢止執業登記，
    並自九十一年十一月二十一日起一年內不得申辦執業登記。
    受處分人不服，提出本件異議，其異議意旨略以：受處分人
    因故未於期限內查驗，延至九十七年八月二十一日始送交原
    處分機關查驗，遭原處分機關廢止執業登記證，不予查驗。
    惟內政部警政署九十七年八月二十六日警署交字第０九七０
    ０八０二０八號函示：「警察機關如查獲計程車駕駛人未依
    規定辦理執業事項之異動申報或年度查驗時，應先予舉發並
    依規定送達，以使該被處分人先受罰鍰之警告性處分，倘該
    駕駛人經警察機關舉發，逾六個月仍不辦理時，即應依法廢
    止執業登記，並依警察機關辦理計程車駕駛人執業登記管理
    事項作業要點第十五條及第十六條之規定製造裁決書及記載
    相關事項，依規定送達」等語，受處分人曾於九十七年八月
    間以後，數次要求准予繳清罰款查驗登記證，但未獲警察機
    關同意，顯然違反行政程序法「應先予告發警告，仍不辦理
    者，始註銷或廢止」之規定，有損人民工作權，是請撤銷原
    處分等語。
三、本院之判斷：
  (一)受處分人甲○○民國○○○年○月○○○日生，有國民身分
    證影本在卷可稽，是其應於九十六年五月二十五日生日前後
    一個月內即同年四月二十五日至六月二十五日期間，依上開
    規定辦理營業小客車駕駛人執業登記證查驗，受處分人未依
    規定辦理，迄九十八年二月三日已逾期達六個月以上等情，
    為受處分人所不爭執，堪認為真。
  (二)本件受處分人未依限辦理執業登記證年度查驗，固係違反道
    路交通管理處罰條例第三十六條第三項規定，惟人民工作權
    、生存權應予保障，此於憲法第十五條定有明文，受處分人
    身為營業小客車駕駛人，而其執業登記證乃為其職業駕駛計
    程車之形式要件，若有權機關為撤銷此等執業登記，係足以
    改變或剝奪受處人之執業身分、地位，自應踐行正當之法律
    程序，並以侵害最小之方式先行為之，方合乎比例原則，始
    合致憲法上所保障工作權之本旨；例如先以通知或予罰鍰之
    告誡或警告性處分，如受處分人未予遵循，始為後續之註銷
    其執業登記之重大處置，若未有通知或罰鍰之先行前置處分
    ，而逕予註銷其執業登記，此即造成受處分人之突襲，當與
    憲法第八條所保障之正當法律程序有違。是依道路交通管理
    處罰條例第三十六條第三項規定：「營業小客車駕駛人，不
    依規定期限，辦理執業登記事項之異動申報，或參加年度查
    驗者，處新臺幣一千二百元；逾期六個月以上仍不辦理者，
    註銷其執業登記」，次按道路交通管理處罰條例第八條第一
    項第一款及第二項之規定，公路主管機關於裁決前，應給予
    違規行為人陳述之機會。本於上揭法理，受處分人如未在九
    十六年四月二十五日至六月二十五日期間辦理九十六年度查
    驗，主管機關應先行告發罰鍰，並應讓受處分人有陳述意見
    之機會，如告發罰鍰後受處分人仍未參加年度查驗，且已逾
    六個月以上，受處分人仍不辦理者，始可註銷其執業登記。
    而稽之本案卷證，受處分人未於規定期間參加營業小客車駕
    駛人執業登記證查驗，原處分機關乃逕於九十七年七月二十
    一日以北市警交字第AEW九七五三三四號舉發違反道路交通
    管理事件通知單、九十八年二月二十三日以北市警交裁計字
    第九八０二二三一０一三號違反道路交通管理事件裁決書，
    依道路交通管理處罰條例第三十六條第三項規定，以受處分
    人逾期六個月以上未辦理執業登記證查驗為由，廢止異議人
    之執業登記，實質上已剝奪受處分人於裁處作成前為陳述意
    見之機會，已違反上揭立法意旨與憲法所保障工作權之本旨
    至明。從而，本件違規裁決即有不當。
  (三)綜上，本件異議為有理由，應由本院撤銷原處分，由原處分
    機關另為妥適之處理。
四、據上論斷，應依道路交通案件處理辦法第二十條前段，裁定
    如主文。
中    華    民    國    98    年    3     月    30    日
                              交通法庭法  官  高偉文
以上正本證明與原本無異
如不服本裁定應於送達後五日內向本院提出抗告狀
                                      書記官  張汝琪
中    華    民    國    98    年    3     月    30    日


司法院資訊處製作；財團法人民間司法改革基金會備份。
